最高法院民事判決　　　　　　　　　　　　　　　八十八年度台上字第一三五三號
　　上　訴　人　台灣省政府交通處公路局
　　法定代理人　梁　樾
　　訴訟代理人　林瑩蓉律師
　　被 上訴 人　甲○○
右當事人間請求給付退休金事件，上訴人對於中華民國八十七年五月二十九日台灣高
等法院高雄分院第二審更審判決（八十七年度勞上更(一)字第二號），提起上訴，本院
判決如左：
    主  文
原判決關於命上訴人再為給付及駁回上訴人其餘上訴暨各該訴訟費用部分廢棄，發回
台灣高等法院高雄分院。
    理  由
本件被上訴人主張：伊自民國四十八年一月十四日起，服務於上訴人所屬第三區工程
處，兼具公務員與勞工身分，至八十一年一月十六日退休，工作年資共三十三年，依
規定所得領取之退休金，於七十三年八月一日勞動基準法（下稱勞基法）施行以後，
適用勞基法部分，為十五個基數，共計新台幣（下同）五十四萬五千九百七十元，於
四十八年一月十四日至七十三年七月三十一日勞基法施行前，應適用修正前公務人員
退休法部分，為六十一個基數，共計一百零二萬二千零五十五元，兩者合計一百五十
六萬八千零二十五元，惟上訴人僅發給一百零四萬八千六百二十元，尚短少五十一萬
九千四百零五元等情，求為命上訴人給付五十一萬九千四百零五元及加付法定遲延利
息之判決（被上訴人之請求超過四十六萬五千五百八十五元及自八十五年五月十八日
起至清償日止按年息百分之五計算利息部分，業受敗訴判決確定）。
上訴人則以：被上訴人所得領取之退休金應分段計算，其適用勞基法部分，固為十五
個基數，惟每一基數僅有三萬三千六百四十九元，故此部分總額應為五十四萬四千七
百三十五元；又適用公務人員退休法部分，僅得領取三十個基數之退休金，並非六十
一個基數，此部分每一基數為一萬六千七百五十五元，總額共五十萬二千六百五十元
。以上兩者合計一百萬七千三百八十五元，而伊已發給一百零四萬八千六百三十元，
被上訴人再向伊請求給付退休金，自非有理等語，資為抗辯。
原審維持第一審所為命上訴人給付被上訴人十萬零一百四十元及自八十五年五月十八
日起至清償日止按年息百分之五計算利息部分之判決，駁回上訴人此部分之上訴，及
將第一審所為被上訴人敗訴部分之判決一部予以廢棄，改判命上訴人再給付被上訴人
三十六萬五千四百四十五元及自八十五年五月十八日起至清償日止按年息百分之五計
算之利息，係以：被上訴人就其主張之事實，業據提出平均工資統計資料表及退休金
計算表等件為證。上訴人雖以前揭情詞置辯。然查勞基法第八十四條固規定公務員兼
具勞工身分者，其有關任免、薪資、獎懲、退休、撫及保險等事項，應適用公務員
法令之規定，勞基法施行細則第二十八條（業經行政院勞工委員會於八十六年六月十
二日令刪除）原亦規定勞基法施行後之工作年資，其退休金給與標準，依勞基法第五
十五條規定計算；勞基法施行前之工作年資，其不適用台灣省工廠工人退休規則或台
灣省礦工退休規則者，依各該事業自訂之退休規定計算。上訴人自訂之退休規定為依
公務人員退休法計算。被上訴人為公務員兼具勞工身分者，不屬台灣省工廠工人退休
規則或台灣省礦工退休規則規定之勞工，其於八十一年一月十六日退休時，本應依上
揭條文之規定適用公務人員退休法之規定辦理退休。惟行政院於八十一年二月十四日
以台八十一人政肆字第○四一○六號函示，准許公務員兼具勞工身分者，選擇依勞基
法之規定領取退休金。被上訴人業經上訴人同意選擇依勞基法之規定領取退休金，為
上訴人不爭執之事實，自應依勞基法之規定計算被上訴人於勞基法施行前後之退休金
。而勞基法關於退休金之基數及基數之標準即平均工資，均有規定，當然應一體適用
，不得予以割裂。蓋若不如此解釋，而謂仍應適用勞基法第八十四條及原勞基法施行
細則第二十八條之規定，將恢復依公務人員退休法之規定計算被上訴人可領取之退休
金，顯與兩造同意不按公務人員退休法規定計算退休金之本意不符。上訴人辯謂：應
分段計算被上訴人於勞基法施行前後所得領取之退休金等語，為無足採。被上訴人自
四十八年一月十四日起任職，於八十一年一月十六日退休，其年資共計三十三年，依
勞基法第五十五條第一項第一款規定，其基數為四十五個。又被上訴人退休前六個月
之工資總額為二十萬六千三百七十九元，該期間之總日數為一百八十四天，其一個月
平均工資為三萬三千六百四十九元，四十五個基數，共計一百五十一萬四千二百零五
元，扣除上訴人已給付之一百零四萬八千六百二十元，被上訴人尚可請求之退休金為
四十六萬五千五百八十五元。故被上訴人起訴請求上訴人給付四十六萬五千五百八十
五元及自八十五年五月十八日起至清償日止按年息百分之五計算之利息，為有理由，
應予准許等詞，為其判斷之基礎。
查內政部於七十四年二月二十七日發布施行之勞基法施行細則，係依勞基法第八十五
條規定所訂定，依中央法規標準法第十三條規定，自七十四年二月二十九日起發生效
力。被上訴人既依行政院八十一年二月十四日台八十一人政肆字第○四一○六號函，
選擇依勞基法之規定領取退休金，則當時有效之勞基法施行細則第二十八條之規定，
自應一體予以適用。次查當時有效之勞基法施行細則第二十八條規定，勞基法施行前
在同一事業單位工作之勞工，於勞基法施行後退休時，其施行後工作年資之退休金給
與標準，依勞基法第五十五條規定計算，至勞基法施行前工作年資之退休金給與標準
，其適用台灣省工廠工人退休規則或台灣省礦工退休規則之規定者，依其規定計算，
不適用各該規則規定者，依各該事業單位自訂之退休規定計算。被上訴人係於四十八
年一月十四日起經上訴人所屬第三區工程處僱用，於七十三年八月一日勞基法施行後
之八十一年一月十六日退休，被上訴人選擇依勞基法之規定領取退休金，依首揭說明
，自應依上開勞基法施行細則第二十八條規定計算被上訴人於勞基法施行前後之退休
金。原審認本件無上開勞基法施行細則第二十八條規定之適用，被上訴人於勞基法施
行前工作年資之退休金給與標準，仍應依勞基法第五十五條規定計算，尚有未合。上
訴論旨，指摘於其不利部分之原判決不當，求予廢棄，非無理由。
據上論結，本件上訴為有理由，依民事訴訟法第四百七十七條第一項、第四百七十八
條第一項，判決如主文。
中      華      民      國    八十八    年      六      月      十七    日
                              最高法院民事第四庭
                                  審判長法官  林  奇  福
                                        法官  許  朝  雄
                                        法官  陳  國  禎
                                        法官  李  彥  文
                                        法官  陳  重  瑜
      右正本證明與原本無異
                                              書  記  官
中      華      民      國    八十八    年      七      月      一      日
